【裁判字號】    89,簡,680
【裁判日期】    900329
【裁判案由】    廢棄物清理法
【裁判全文】
臺北高等行政法院判決                              八十九年度簡字第六八○號
    原      告  甲○○
    送達代收人  乙○○
    被      告  桃園縣龍潭鄉公所
    代  表  人  丙○○鄉長）.
右當事人間因廢棄物清理法事件，原告不服台灣省政府八九府訴二字第一二八四七八
號再訴願決定，提起行政訴訟。本院判決如左：
    主  文
再訴願決定、訴願決定及原處分均撤銷。
訴訟費用由被告負擔。
    事  實
一、緣被告所屬清潔隊稽查人員於八十八年十二月二十八日上午十一時三十分，在桃
    園縣龍潭鄉○○街八十四號旁之電線桿（逸園桿十二之六電桿）上，發現任意張
    貼或繫掛之售屋廣告（見起訴狀附件一照片），經依其上所刊聯絡電話，向電信
    單位查得均係原告所使用之電話，復以廣告所載電話查證確有出售房屋、土地之
    事實，乃以原告「未經官署許可擅自於上述地點任意張貼廣告污染環境衛生」，
    依據廢棄物清理法第十二條第二款與第二十三條第三款予以告發，並於八十九年
    一月二十日作成八十九龍鄉清字第○○一一八九號函，處以原告罰鍰一千五百元
    （折合新台幣四千五百元），原告不服，提起訴願、再訴願，均遭決定駁回，遂
    向本院提起行政訴訟。
二、兩造聲明：
  １、原告之聲明：再訴願決定、訴願決定及原處分均撤銷。
  ２、被告之聲明：原告之訴駁回
三、原告指摘原處分違法，兩造之主張：
  １、原告方面：
    （１）原告對其於前述時間、地點張貼售屋廣告之事實不爭執。
    （２）惟被告機關依據廢棄物清理法第二十三條第三款，未按違規情節之輕重即
          處以該條所定最高之罰鍰一千五百元（折合新台幣四千五百元），有違該
          款罰鍰定有輕重額度之意旨。
  ２、被告方面：
    （１）被告所屬稽查員於前述時間、地點發現原告未經許可所張貼之廣告，即依
          職權予以告發。
    （２）依據廢棄物清理法第二十三條第三款，「處四百元以上一千五百元以下罰
          鍰」（合新台幣一千二百元至四千五百元），被告機關處以原告新台幣四
          千五百元並未逾越該條規定。
    理  由
一、本案系爭罰鍰處分金額為新台幣四千五百元，合於行政訴訟法第二百二十九條第
    一項第二款「因不服行政機關所為新臺幣三萬元以下罰鍰處分而涉訟者」，應適
    用簡易訴訟程序，合先敘明。
二、行政處分之特定：
  本案系爭處分為被告機關所製發之八十九龍鄉清字第○○一一八九號函以及隨函檢
  送之違反環境衛生行為案件處分通知單與告發單，參酌訴願法第三條第一項、行政
  程序法第九十二條第一項與釋字四二三號意旨，該告發單及通知單係對原告違反公
  法上義務發生具拘束力法律效果之單方行為，應認定為行政處分，當屬無疑。
三、原處分具有裁量瑕疵之違法
  １、法律授予裁量權限之目的與類型
    Ａ、法律所以賦予行政機關裁量權限，因法律的功能在抽象、概括地規範社會生
        活事實，立法技術與效能皆不容許法律對特定類型的生活事實從事過度詳盡
        的規制，加以生活事實之演變常非立法當時所能預見，故必須保留相當彈性
        以俾適用，而不需頻頻修法。
    Ｂ、職此，授與行政機關裁量權之意義即在於，行政機關於適用法律對具體個案
        作成決定時，得按照個案情節，在法律劃定之範圍內擁有相當的自由決定權
        限。裁量決定依其法律效果可分為「行為裁量」與「選擇裁量」兩類，前者
        係決定是否賦予法律所定之法律效果，後者係法律預先決定數個不同的法律
        效果，或者一定限度（額度）之法律效果，由行政機關選擇其一為之。本案
        系爭之廢棄物清理法第二十三條即屬後者。
  ２、裁量瑕疵之類型
    Ａ、裁量權並非全無限制之自由或任意為之，行政機關行使裁量時，必須受法律
        授權目的之拘束，而且必須與個案情節有正當合理之連結，否則即屬裁量瑕
        疵，行政行為亦因此違法。
    Ｂ、裁量瑕疵主要有三種類型：「不為裁量」、「裁量逾越」、「裁量濫用」。
        「不為裁量」係指行政機關怠於行使法律授予之裁量權限，「裁量逾越」係
        指行政機關決定之法律效果超出法律所規定之裁量範圍，「裁量濫用」則指
        行政機關從事個案法律效果之決策或選擇時，加入不合理考量因素，或法律
        效果與案件情節之間欠缺正當合理之連結（違反比例原則），或對相同的案
        件從事恣意之差別待遇（違反平等原則）。行政訴訟法第四條第二項：「逾
        越權限或濫用權力之行政處分，以違法論」，第二百０一條：「行政機關依
        裁量權所為之行政處分，以其作為或不作為逾越權限或濫用權力者為限，行
        政法院得予撤銷」，雖然僅就「裁量逾越」與「裁量濫用」做規定，惟基於
        舉重以明輕之法理，解釋上仍應包括「不為裁量」之瑕疵類型。
  ３、本案系爭處分具有「不為裁量」之裁量瑕疵
    Ａ、查被告機關以八十九龍鄉清字第○○一一八九號函通知原告違法情事，並處
        以罰鍰，以及逾期不繳納罰鍰之效果，除此之外更無一字述及原告行為違反
        義務之程度，例如妨礙市容觀瞻或污染環境之程度，以及其行為程度與罰鍰
        處分間之比例關係，例如被告機關向來對類似案件處以罰鍰之標準為何，即
        逕課以最高額度之罰鍰，乃消極不行使裁量權，屬於前述之「不為裁量」之
        裁量瑕疵。
    Ｂ、被告答辯指稱法律所定之罰鍰額度為新台幣一千二百元至四千五百元，原處
        分處以原告四千五百元罰鍰，並未逾越該條規定，固屬正確，惟此與原告主
        張被告機關有「不為裁量」之裁量瑕疵並不相涉，亦不足以說明原處分所以
        課以最高額度罰鍰之理由。
四、原處分既有「不為裁量」之瑕疵，自屬違法，應予以撤銷。由被告機關重為處分
    。
據上論結，原告之訴為有理由，爰依行政訴訟法第二百三十六條、第一百九十五條第
一項前段，行政訴訟法第九十八條第三項前段，判決如主文。
中      華      民      國     九十     年      三      月    二十九    日
                                        臺北高等行政法院第五庭
                                                    法  官  帥嘉寶
右為正本係照原本作成。
本件以訴訟事件所涉及之法律見解具有原則性者為限，始得於本判決送達後二十日
內向本院提出上訴狀並表明上訴理由，如已於本判決宣示後送達前提起上訴者，應
於判決送達後二十日內補具上訴理由（均按他造人數附繕本），且經最高行政法院
許可後方得上訴。
中      華      民      國     九十     年      三      月     三十     日
                                                    書記官  林麗美


司法院資訊處製作；財團法人民間司法改革基金會備份。
